ACORDAO-COMPLETO-2589629

ACÓRDÃO 3860/2023 ATA 14/2023 - PRIMEIRA CÂMARA

VISTOS, relatados e discutidos estes autos de embargos de declaração opostos por Celso Luiz Marinho Lisboa, contra o Acórdão 10543/2022-TCU-Primeira Câmara,
ACORDAM os Ministros do Tribunal de Contas da União, reunidos em Sessão da 1ª Câmara, com fundamento nos artigos 32, inciso II, e 34 da Lei 8.443/1992, em:
9.1. conhecer dos embargos de declaração para, no mérito, rejeitá-los;
9.2. declarar, de ofício, a insubsistência dos Acórdãos 8.462/2022 e 10.453/2022, ambos da 1ª Câmara, em razão da consumação da prescrição sancionatória e de ressarcimento do TCU;
9.3. arquivar os presentes autos, com fulcro no art. 11 da Resolução-TCU 344/2022.

Embargos de declaração opostos por Celso Luiz Marinho Lisboa contra o Acórdão 10453/2022-1ª Câmara

Primeira Câmara

Prefeitura Municipal de Passa e Fica - RN.

3. Interessados/Responsáveis/Recorrentes:
3.1. Interessado: Ministério do Turismo (05.457.283/0001-19).
3.2. Responsável: Celso Luiz Marinho Lisboa (XXX.875.964-XX).
3.3. Recorrente: Celso Luiz Marinho Lisboa (XXX.875.964-XX).

13.1. Ministros presentes: Benjamin Zymler (na Presidência), Walton Alencar Rodrigues (Relator) e Jhonatan de Jesus.
13.2. Ministro-Substituto presente: Weder de Oliveira.

WALTON ALENCAR RODRIGUES

Ministro Walton Alencar Rodrigues.

Trata-se de embargos de declaração opostos por Celso Luiz Marinho Lisboa, contra o Acórdão 10453/2022-TCU-Primeira Câmara, da minha Relatoria, por meio do qual este Colegiado conheceu do recurso de reconsideração interposto pelo ora recorrente, contra o Acórdão 8462/2021-TCU-Primeira Câmara, e, no mérito, negou-lhe provimento.
Segundo o embargante, a decisão combatida, ao analisar suas alegações recursais acerca da ocorrência da prescrição, "deixou de considerar importante acontecimento ocorrido nos autos, no que tange à modificação do objeto do presente processo" e teria deixado de aplicar as disposições da Resolução-TCU 344/2022. 
A modificação do objeto do processo teria ocorrido em razão de a TCE ter sido instaurada para apurar a não apresentação de documentos exigidos na prestação de contas - em especial fotografias ou filmagens que identificassem o local do evento, as apresentações musicais e a infraestrutura - com a posterior condenação do embargante pela não comprovação da contratação das atrações artísticas, realizada por intermédio de inexigibilidade de licitação.
Por esse motivo, o embargante defende que o primeiro marco interruptivo da prescrição, ocorrido antes de sua citação em relação à ocorrência que fundamentou o acórdão embargado foi o Parecer do Ministério Público, datado de 8/2/2018, após quase 10 anos da data de início de contagem do prazo prescricional, em 12/12/2008, data em que foi apresentada a prestação de contas.
Nesse sentido, considera que os marcos interruptivos indicados no voto que fundamentou a decisão embargada "inexistem perante a apuração do segundo fato objeto de análise nos presentes autos".
Os embargos defendem, ainda, a ocorrência da prescrição intercorrente, prevista no art. 8º da Resolução-TCU 344/2022, tendo em vista que a TCE foi instaurada em 2015 e, apenas em 2020, foi realizada a citação do embargante.

Debora Maria de Medeiros Silva (OAB-RN 19.101), Luiz Claudio Mello (OAB-RN 5.162), Leonardo Vasconcelos Braz Galvão (OAB-RN 5.023).

Não atuou.

TOMADA DE CONTAS ESPECIAL. RECURSOS DO MINISTÉRIO DO TURISMO. CONTAS IRREGULARES, SEM DÉBITO E SEM MULTA. NEGATIVA DE PROVIMENTO DE RECURSO DE RECONSIDERAÇÃO. EMBARGOS. CONHECIMENTO. AUSÊNCIA DA OMISSÃO APONTADA. REJEIÇÃO. RECONHECIMENTO, DE OFÍCIO, DA PRESCRIÇÃO. INSUBISTÊNCIA DO ACÓRDÃO QUE JULGOU AS CONTAS IRREGULARES. ARQUIVAMENTO.

TOMADA DE CONTAS ESPECIAL (TCE)

Unidade de Auditoria Especializada em Tomada de Contas Especial (AudTCE).

Em exame embargos de declaração opostos por Celso Luiz Marinho Lisboa contra o Acórdão 10453/2022-TCU-Primeira Câmara, por meio do qual este Colegiado conheceu e negou provimento ao recurso de reconsideração interposto pelo responsável contra o Acórdão 8462/2021-TCU-Primeira Câmara, da relatoria do E. Ministro Vital do Rego.
Nestes autos, foi apreciada tomada de contas especial decorrente de irregularidades na execução do Convênio 847/2008, celebrado entre o Município de Passa e Fica/RN e o Ministério do Turismo (MTur) , para o projeto "Festa Junina", realizado em 24/6/2008.
Mediante o Acórdão 8462/2021, afastado o débito inicialmente imputado aos responsáveis, este Colegiado julgou irregulares as contas do embargante, com fundamento no art. 16, inciso III, alínea "b", da Lei 8.443/1992, deixando de aplicar-lhe multa, em razão da prescrição da pretensão punitiva, conforme entendimento então vigente nesta Corte de Contas.
No que se refere ao julgamento do recurso de reconsideração interposto contra o Acórdão 8462/2021, alega o ora embargante que decisão exarada deixou de analisar seus argumentos acerca da ocorrência da prescrição, desconsiderando "importante acontecimento ocorrido nos autos, no que tange à modificação do objeto do presente processo".
Conheço dos embargos de declaração, por atenderem os requisitos do art. 287 do Regimento Interno do TCU.
No mérito, rejeito os embargos, tendo em vista que apontam omissão em relação ao dever de apreciar questionamento que não constou do recurso de reconsideração por mim relatado.
Analiso, contudo, consoante previsto no art. 10 da Resolução-TCU 344/2022, a eventual ocorrência da prescrição apontada pelo embargante.
Depreende-se dos autos que a prestação de contas dos recursos do Convênio 847/2008 foi devidamente complementada em 29/10/2010 (peça 1, pag. 154/156) , em cumprimento ao despacho que prorrogou o prazo de sua apresentação, para 30/10/2010.
Nos termos do art. 4º da Resolução-TCU 344/2022, considero que a contagem do prazo prescricional, in caso, iniciou-se em 29/10/2010.
No intervalo de 29/10/2010 a 8/2/2018, todos os atos interruptivos da prescrição, descritos no voto que fundamentou o acórdão embargado, tiveram o intuito de apurar irregularidades relacionadas à ausência de filmagens ou fotografias dos shows e da infraestrutura do evento pactuado, devidamente afastadas por meios dos documentos acostados aos autos, que levaram este Tribunal a concluir pela efetiva comprovação da execução do objeto do Convênio.
Somente em 8/2/2018, por meio de despacho do representante do Ministério Público (peça 47) , foi apontado, pela primeira vez, o fato de o responsável não ter comprovado a regularidade da contratação por inexigibilidade de licitação das atrações artísticas que participaram do referido evento. Tal fato ensejou nova citação do responsável, ocorrida em 6/7/2020.
Sendo assim, na linha do recente Acórdão 668/2023-TCU-Plenário, da minha relatoria, forçoso reconhecer a prescrição da pretensão punitiva e de ressarcimento em relação ao embargante.
Naquela assentada, o Plenário do TCU, à luz de julgados do Supremo Tribunal Federal, reconheceu a prescrição em relação a diversos responsáveis, considerando que os atos processuais que poderiam interromper a prescrição não guardavam relação com os fatos que ensejaram as multas aplicadas por meio do acórdão recorrido.
Nesse sentido, foi salientada a decisão exarada pela 1ª Turma do Supremo Tribunal Federal (STF) , em 3/10/2022, publicada em 6/10/2022, ao apreciar o MS 38.421/DF, da Relatoria do E. Ministro Roberto Barroso, cuja ementa reproduzo:
Ementa: DIREITO ADMINISTRATIVO. AGRAVO INTERNO EM MANDADO DE SEGURANÇA. DECLARAÇÃO DE INIDONEIDADE PELO TRIBUNAL DE CONTAS DA UNIÃO  (TCU) . ALEGADA PRESCRIÇÃO DA PRETENSÃO PUNITIVA. 1. Agravo interno contra decisão em que concedi a segurança, para anular o Acórdão nº 2.294/2021 do TCU, e deferi o pleito liminar para suspender os efeitos do ato coator, até o trânsito julgado da presente decisão. 2. A prescrição da pretensão punitiva do TCU é regulada integralmente pela Lei nº 9.873/1999, que fixa o prazo de 5 (cinco) anos a contar da data da prática do ato ou, no caso de infração permanente ou continuada, do dia em que tiver cessado. Precedentes: MS 32.201, Rel. Min. Luís Roberto Barroso; MS 35.512 e 36.067, Rel. Min. Ricardo Lewandowski. 3. A interrupção da prescrição por ato inequívoco que importe apuração do fato exige identidade entre as irregularidades investigadas e aquelas que futuramente venham a justificar o exercício da pretensão punitiva. Considerando que tal identidade inexiste na hipótese, não detecto a presença de causas interruptivas da prescrição, motivo pelo qual constato a violação de direito líquido e certo da impetrante. 4. O papel do TCU no combate a fraudes e corrupções em licitações é extremamente relevante, e os atos investigados, se comprovados, são graves. Porém, a prescrição é um fato objetivo, que não pode ser desconsiderado. Ninguém pode estar sujeito permanentemente a uma sanção. 5. Agravo interno a que se nega provimento.
No mesmo sentido, a decisão monocrática do E. Ministro Edson Fachin, de 6/3/2023, publicada no DJE de 7/3/2023:
AG.REG. NOS EMB.DECL. EM MANDADO DE SEGURANÇA 38.191 DISTRITO FEDERAL RELATOR: MIN. EDSON FACHIN AGTE. (S) :FUNDACAO EZUTE ADV. (A/S) :LUIZ ANTONIO DE ALMEIDA ALVARENGA E OUTRO (A/S) AGDO. (A/S) :TRIBUNAL DE CONTAS DA UNIÃO PROC. (A/S) (ES) :ADVOGADO-GERAL DA UNIÃO AGDO. (A/S) :UNIÃO PROC. (A/S) (ES) :ADVOGADO-GERAL DA UNIÃO DECISÃO: Trata-se de agravo regimental interposto contra decisão em que deneguei a segurança (eDOC 37) . A parte Agravante sustenta que, no caso, operou-se a prescrição, uma vez que os atos apontados como causas interruptivas não obstam o seu reconhecimento, sob os seguintes argumentos (eDOC 141, p. 11) :
 (...) 
Portanto, as irregularidades apuradas pelo TCU entre 2002 e 2011 não correspondiam ao fato que viria a justificar a condenação da impetrante. Assim, entendo que os atos de investigação levados a efeito sobre fatos diversos não podem ser usados para justificar a interrupção da prescrição, na presente hipótese.
Ante o reconhecimento da prescrição, considerando que o embargante teve suas contas julgadas irregulares, sem que lhe fosse aplicada sanção pecuniária, bem assim o fato de não restarem caracterizadas as situações previstas no art. 12, parágrafo único, da Resolução-TCU 344/2022 (relevância da matéria, materialidade acima de 100 vezes o valor mínimo para instauração de TCE) , torno insubsistentes os Acórdão 8462/2021 e 10453/2022, ambos da 1ª Câmara, e determino o arquivamento dos autos, com fulcro no art. 11 do aludido normativo.
Com essas considerações, voto no sentido de que o Tribunal acolha a minuta de Acórdão que submeto à deliberação deste Colegiado.
TCU, Sala das Sessões, em 16 de maio de 2023.
WALTON ALENCAR RODRIGUES 
Relator